【裁判字號】    92,上易,1289
【裁判日期】    920704
【裁判案由】    偽造文書
【裁判全文】
臺灣高等法院刑事判決                          九十二年度上易字第一二八九號
    上  訴  人  臺灣新竹地方法院檢察署檢察官
    被      告  丙○○
    被      告  甲○○
    右二人共同
    選任辯護人  陳明律師
    被      告  乙○○
右上訴人因被告偽造文書案件，不服臺灣新竹地方法院九十一年度易字第三一六號，
中華民國九十二年四月十一日第一審判決（起訴案號：臺灣新竹地方法院檢察署九十
年度偵字第三七九一、四四八八號），提起上訴，本院判決如左：
    主  文
上訴駁回。
    理  由
一、公訴意旨略以：被告甲○○係優冠電腦股份有限公司（下稱優冠公司）之董事，
    丙○○係甲○○之母親，丙○○於八十七年八月四日，提供自己所有位在新竹市
    ○○段五二七之七號權利範圍十分之一土地，及其上門牌號碼新竹市○○路二０
    ０巷二弄三十一號建物之不動產，設定最高限額新台幣（下同）一千萬元予第一
    商業銀行股份有限公司，作為優冠公司向該第一商業銀行中崙分行（下稱第一銀
    行）借款之抵押擔保物，優冠公司因而陸續向該銀行借得共計一千一百零三萬二
    千三百五十元，而優冠公司借得上開款項後，未依約於八十九年五月十一日清償
    ，第一商業銀行遂於八十九年七月七日，向台灣新竹地方法院聲請執行查封拍賣
    丙○○所提供之上開不動產抵押物求償，台灣新竹地方法院民事執行處執行人員
    於八十九年八月十日完成查封拍賣程序，詎丙○○、甲○○與乙○○三人，為影
    響拍賣上開不動產價額並使該不動產無法順利拍賣，乃基於共同犯意與行為聯絡
    ，經丙○○之同意由甲○○與乙○○簽立一紙，自八十七年三月五日至九十二年
    三月四日，不實之上開建物房屋租賃契約書，由乙○○於八十九年九月七日，以
    民事陳報狀檢附上開不實之租賃契約書，向台灣新竹地方法院民事執行處陳報，
    主張在上開建物上存在租賃權，因台灣新竹地方法院民事處依法執行強制執行業
    務之公務員，依強制執行法規定不做實質審查認定，乃將上開租賃關係記載在職
    務所掌之公文書即台灣新竹地方法院公告（第一次拍賣）、（第二次拍賣）、（
    第三次拍賣）上，而足以生損害於台灣新竹地方法院民事執行處強制執行拍賣公
    告之正確性，與第一銀行之債權，因認被告三人均涉犯刑法第二百十四條之使公
    務員登載不實罪嫌等等。
二、按犯罪事實應依證據認定之，無證據不得推定其犯罪事實；又不能證明被告犯罪
    或其行為不罰者，應諭知無罪之判決，刑事訴訟法第一百五十四條、第三百零一
    條第一項，分別定有明文。又告訴人之告訴，係以使被告受刑事訴追為目的，是
    其陳述是否與事實相符，仍應調查其他證據以資審認；即告訴人之指訴係以使被
    告入罪為目的，故多作不利於被告之陳述，自不得以其指訴為被告犯罪之唯一證
    據，仍必須調查其他證據證明告訴人之指訴與事實相符，始可採為證據。再被害
    人之陳述如無瑕疵，且就其他方面調查又與事實相符，固足採為科刑之基礎，倘
    其陳述尚有瑕疵，則在未究明前，遽採為論罪科刑之依據，即難認適法，最高法
    院著有五十二年台上字第一三００號、六十一年台上字第三Ｏ九九號判例可資參
    照。再認定不利於被告之事實，須依積極證據，苟積極證據不足為不利於被告事
    實之認定時，即應為有利於被告之認定，更不必有何有利之證據；且事實之認定
    ，應憑證據，如未能發現相當證據，或證據不足以證明，自不能以推測或擬制之
    方法，以為裁判基礎；而認定犯罪事實所憑證據，雖不以直接證據為限，間接證
    據亦包括在內；然而無論直接或間接證據，其為訴訟上之證明，須於通常一般之
    人均不致有所懷疑，而得確信其為真實之程度者，始得據為有罪之認定，若其關
    於被告是否犯罪之證明未能達此程度，而有合理性懷疑之存在，致使無從形成有
    罪之確信，根據「罪證有疑，利於被告」之證據法則，即不得遽為不利被告之認
    定，亦有最高法院三十年上字第八一六號、四十年台上字第八六號、七十六年台
    上字第四九八六號等判例可資參照。
三、公訴人認被告丙○○、甲○○及乙○○涉有上開使公務員登載不實之犯行，無非
    係以上開事實業經告訴人陳訴甚明，並有被告丙○○所簽立之聲明書一紙在卷可
    證，並經證人杜旭坪證述屬實，此外亦有檢察官之履勘現場筆錄可查，而被告丙○○、甲○○與乙○○所簽立之租賃契約書係不實的，再被告乙○○所提出之電
    信費收據，並無法證明其於被告丙○○供上開不動產設定抵押權之前有居住在該
    處之事實，為其主要論據。
四、訊據被告丙○○、甲○○及乙○○均堅詞否認有前開使公務員登載不實之犯行，
    被告丙○○及甲○○均辯稱：確實有將房子租給乙○○，租約是真實的，上開聲
    明書是我（指甲○○）簽的，但是銀行的人員並沒有告訴我那是什麼，只是在圈
    起來的地方簽名而已，且銀行鑑界時我（指甲○○）並沒有到現場（即上開不動
    產）等語；而被告乙○○則辯稱：確實有向被告丙○○及甲○○租上開房子居住
    ，而且也確實在八十九年六月十三日將
    有發現八十九年間之書信亦可證明我確實有居住在該處，再來我的市內電話於八
    十七年十月間亦確有遷移至該處，只是後來被拆機了，租約確實是真的等語。
五、經查：
（一）上開聲明書係被告甲○○偕同丙○○至第一銀行，由甲○○代丙○○簽立等情
      ，已據被告甲○○及丙○○於偵查中及原審訊問時陳述在卷（分別見九十一年
      度偵字第三七九一號偵查卷宗第一百二十一頁背面及原審卷宗第八十四頁、第
      八十五頁），然本件雖經簽立聲明書是否即代表聲明人即已明確知悉該聲明書
      之內容等情，有先予探究之必要。
  １、本件乃被告丙○○提供名下之上開不動產供其子甲○○之公司即優冠公司向第
      一銀行借款之加強擔保物品，亦即並非丙○○個人以其名下之上開不動產向第
      一銀行借款，此從上開聲明書所載之內容即可明瞭，而優冠公司與第一銀行間
      已有多年之業務往來，並已取得第一銀行國內外信用狀之綜合信用額度等情，
      除據被告甲○○陳述在卷外，亦經證人即優冠公司之前董事及充當上開聲明書
      之見證人陳文璟（嗣改名為陳致全）於原審訊問時證述明確，而證人第一銀行
      人員蔡金財於偵查中亦證述優冠公司有向我們銀行申請開信用狀，而未償還之
      墊款金額是自八十八年五月十一日起始發生等情（見九十年度偵字第四四八八
      號偵查卷宗第二十九頁背面），並有第一銀行放款明細分類帳可證（見第四四
      八八號偵查卷宗第三十一頁以下，及第六十四頁），是優冠公司始自八十八年
      五月十一日起始發生有未還墊款金額事件，則被告丙○○於八十七年八月十一
      日提供上開不動產擔保優冠公司向第一銀行借款（開信用狀）時，優冠公司之
      信用尚屬良好等情，應可肯認，則銀行人員於本件要求提供擔保品之人簽立銀
      行所擬定之聲明書時，是否仍能盡明確之告知義務向提供人（即被告丙○○）
      確實說明聲明書之內容，抑或只是第一銀行與優冠公司就二者間例行之事務（
      就公司所陸續提供之不動產為抵押權設定以加強供擔保），簽具相關文件之例
      行手續，以致銀行忽略應盡之告知義務，誠有疑問。
  ２、從上開聲明書內所載之見證人共有三人，即林士旋、朱家正及陳文璟，除蓋印
      外，並無親自簽名，且其住址亦係蓋用已製作好之條戳章，而該三人均是優冠
      公司之負責人或董事，應可證優冠公司與第一銀行間業務往來之頻繁以致需要
      以條戳之住址章，來節省兩者間因借（貸）款或開信用狀所衍生之須簽具之定
      型化契約等相關文件，此從證人陳文璟之證詞亦可得到印證，其證稱：「（問
      ：八十七年八月十一日你有在聲明書上擔任見證人（提示聲明書）？情形如何
      ？）聲明書上面記載的是第一商業銀行，以前優冠有向一銀貸款，那份文件應
      該是銀行他們要求我們提供相關的印章，做見證人的工作，是銀行的人到我們
      公司來對保」、「（問：你當時對保時有無在現場？）我不清楚，因為銀行每
      次來對保，都是拿空白文件來，如果要我們簽名，就會在要我們簽名的部分勾
      起來，每次都有十幾份文件，簽這份聲明書我不確定當時我是否在場」、「（
      問：上面三個見證人的住址都是直接用印章蓋上條戳，為何如此？）銀行每次
      來都是一、二十份空白的文件，如果都要手寫效率會降低，所以我們公司先刻
      好印章，這也是銀行要求的」、「（問：你知不知道聲明書的內容是什麼？要
      見證什麼東西？）因為銀行每次來都是一、二十份文件，所以我們每個董事都
      沒有看清楚內容，這應該是銀行的形式上作業」、「（問：你和第一銀行的對
      保動作前後有幾次？）有很多次。」、「（問：是否每次對保都是很多文件一
      起交給你們，你們就把章給他們蓋，需要簽名再交給你們？）是，因為我們也
      不清楚哪些要蓋章，那邊要做什麼樣的動作，所以是由銀行的人蓋章，如果要
      我們簽名，他們會畫框框，我們再簽名」、「（問：銀行的人員有無跟你說明
      這些文件的內容？）沒有」等語屬實（見原審卷宗第八十二頁至八十四頁），
      可知第一銀行在本件與優冠公司間就借（貸）款或開信用狀等須簽具相關之定
      型化契約等相關文件，應係有便宜之情事，亦即第一銀行並未確實就各該相關
      文件盡其告知義務，參以證人陳文璟亦證稱有時文件上是銀行的人蓋章，如果
      要我們簽名，他們會畫框框，我們再簽名，銀行的人也沒有跟我們說明文件的
      內容等語明確，是可證被告甲○○所稱是銀行的人圈起來要我簽名的，並沒有
      說明文件的內容等情，尚可採信。
  ３、上開聲明書雖經被告丙○○授權其子即被告甲○○與銀行人員簽立，然被告二
      人並不一定即知其上所記載之內容為何，公訴人據此聲明書之簽立（八十七年
      八月十一日）即認定被告丙○○與甲○○及被告乙○○間於此聲明書簽立之前
      ，雙方並無租賃之情事，尚有未合。
（二）再公訴人認上開不動產於提供第一銀行擔保時，並經該分行行員由被告甲○○
      親自帶同至上開不動產為勘查（八十七年七月間），當時被告甲○○在上址房
      屋內，向第一銀行行員表示：該建物係其父母所居住，沒有出租給別人。而當
      時現場勘查該建物地下樓只是單純的停車位置，係以證人即該行員杜敘坪之證
      詞在卷可證（見第四四八八號偵查卷宗第三十頁），並據此認定被告丙○○、
      甲○○與乙○○間於此之前確無租賃情事。惟據原審傳訊證人杜敘坪、傅棟埕
      （即銀行勘查時陪同在場之人）與被告甲○○對質時，證人杜敘坪明確指認當
      天去鑑價勘查時在場之【甲○○】並非在庭之被告甲○○，並證稱當時在場的
      人並沒有說房子沒有出租給別人，我們也沒有問說房子有無出租的情形，只是
      那位李先生說是他和父母同住等語屬實（見原審卷宗第四十四頁以下），而證
      人傅棟埕亦證稱當時到現場的李先生並非被告甲○○，當時甲○○在台北工作
      等語明確（見原審卷宗第五十四頁及第五十五頁），證人杜敘坪，於偵查中，
      既未與被告甲○○及證人傅棟埕對質，而證人杜敘坪係第一銀行（即告訴人）
      之人員，縱事後於原審調查，其證詞當無迴護被告甲○○之可能，應以其在原
      審訊問時之證詞較為可採，被告甲○○並未向鑑價勘查人員說明該房地未出租
      之情形，證人杜敘坪在偵查中之證言既與事實不盡相符，公訴人據此論斷被告
      甲○○、丙○○與乙○○間於銀行鑑價勘查之前並無租賃情事，亦非有據。
（三）公訴人復以上開不動產，經檢察官於九十年七月十日，到現場履勘所見，該屋
      內僅有被告乙○○八十九年、九十年間往來書件之多張信封，但無任何八十七
      年、八十八年之信封，又經公訴人向管區派出所調閱上址戶卡片，被告係於八
      十九年六月十三日（起訴書誤載為三日）才遷入上址
      及戶卡片可按（見第三七九一號偵查卷宗第三十九頁及第四十九頁），認被告
      乙○○於八十九年之前並無在上址不動產內為居住，已甚為明顯，且進而認被
      告乙○○與丙○○、甲○○間之租賃契約書顯屬不實，並據以認定被告丙○○
      於八十七年八月四日，提供上開土地及房屋之不動產，設定最高限額新台幣一
      千萬元予第一銀行，作為優冠公司向該第一銀行借款之抵押擔保物時，上開不
      動產並無租賃關係。惟被告乙○○確有於八十九年六月十三日將
      房屋，有上開戶卡片可證；再檢察官履勘時亦確有見被告乙○○有居住該處，
      有其臥房及書法間等情，亦有上開履勘現場筆錄在卷可查，且有八十九年間往
      來信件，而信件之內容檢察官並未扣案，倘若該信件之時間係在八十九年八月
      十日法院查封前的，更可證明被告乙○○確係於法院查封前即已居住在該處，
      倘若被告並無居住在該處，應不必將
      書信，另據被告甲○○、丙○○於本院審理中提出被告乙○○違反道路交通管
      理事件裁決書影本三紙（本院卷第一二二至一二四頁），違規時間分別為八十
      七年七月八日、八十八年一月二十二日、八十八年三月八日，均在本案建物查
      封之前，裁決書所載被告乙○○住址，皆為【新竹市○○路２００巷２弄３１
      號】，足證被告乙○○已於八十九年八月十日法院查封上開不動產前，即已將
      占有房屋本不受法院查封效力影響，其等間應已無製作不實租賃契約之動機，
      公訴人以履勘時並未發現有八十七年、八十八年之信件，論斷被告乙○○在八
      十七年、八十八年並未居住在上開房屋之情，及被告等間之租賃契約書係屬不
      實，而認被告前開提供上開不動產供抵押為優冠公司借款之擔保時，並無租賃
      等情，容有未洽。
（四）至公訴人認被告乙○○提出之以被告乙○○名義，繳費期限八十七年十一月三
      十日之中華電信股份有限公司八十七年十一月電話號碼：0000000號電
      信費收據，以證明上開租賃契約書，於八十七年設定抵押權予第一銀行時即已
      存在，然該收據列有「移設費」，係指被告乙○○於該收據前上個月即八十七
      年十月間，自他處移設電話至新竹市○○路二００巷二弄三十一號而言，再被
      告乙○○移設該電話至上址後，隨即因欠繳電信費，而於八十八年一月三十日
      由該中華電信公司予以拆機，此有該電話客戶歷史資料系統資料在卷可證（見
      第三七九一號偵查卷宗第一百十三頁、第一百十六頁及第一百十七頁），因而
      認上開證據並無法證明被告乙○○在上開土地及房屋設定抵押權之前，確有居
  １、該八十七年十一月電信費收據（用戶收執聯）上明確記載乙○○、新竹市○○
      路２００巷２弄３１號、用戶號碼：0000000等情，已可證實被告乙○○確有將上開電話遷至上開住址，倘若被告乙○○未居住該處，又何須將電話
      遷至上開住址？而該收據上列有「移設費」，經原審傳訊證人即中華電信職員
      張淑玲證稱：上開電話係從新竹市○○○街十八號七樓遷移到上開地址等語屬
      實（見原審卷宗第一百三十二頁），並有中華電信股份有限公司市內電話業務
      （移機）申請書附卷可證（見原審卷宗第一百三十九頁），而市內電話與人密
      切相關，必確有居住該址始有使用之可能，當時之背景，電信公司之指定轉接
      尚未為大眾普遍使用，觀之上開電信費收據，被告亦無申請指定轉接，而係申
      請三方通話，亦經證人張淑玲證述屬實，被告乙○○與被告丙○○、甲○○非
      親非故，倘若被告乙○○未居住該處（寶山路地點），又何須大費周章將電話
      從原先居住之處遷移至上開住址，而被告甲○○與丙○○若無與被告乙○○間
      存有租賃關係，又豈會同意讓被告乙○○將電話遷移至上址，被告乙○○確於
      八十七年十月、十一月間即已居住在上開寶山路地點，應可肯認。
  ２、雖前開申請書明載，申請移機之時間係八十七年十月七日，係在被告丙○○提
      供上開不動產供抵押即八十七年八月四日之後，亦難遽而認定被告等係為預防
      將來優冠公司無法還錢，於銀行聲請拍賣該不動產時，有免於被拍定，或縱使
      拍定亦無法點交之情由；況法律亦無規定在抵押權設定後，即禁止再為其他抵
      押權之設定或租賃等權限之行使，只要係在法院對設定抵押之不動產為查封前
      即已存在之租賃情形，均非查封效力所及，台灣新竹地方法院在八十九年八月
      十日始行查封，而被告乙○○既已在八十九年六月十三日，即將
      地址，並有在該處居住之事實，倘被告等三人有虛偽製作不實之租賃契約書，
      其等只須製作八十九年六月起之租賃契約即可，即能達到讓該房地無法拍定或
      甚難拍定甚至即便拍定亦無法點交之情形，又何須於法院查封前兩年（即八十
      七年十月）即將被告乙○○之電話遷至上開住址；再則設定抵押權供他人擔保
      借款後，少有在提供抵押後，即能預料被擔保人會在一年或二年後因經營不善
      而倒閉，而必需在設定抵押權後兩個月左右，立即將被告乙○○之電話遷移至
      該處，以防日後被擔保人債信不善，可免於房地被拍賣之情形，該電信費收據
      ，恰足證明被告乙○○確有於八十七年十月起，即已居住在該址之事實，應屬
      對被告有利之證據。
六、綜上，被告丙○○、甲○○及乙○○自偵查中、原審、本院審理時所辯，可信為
    真，公訴意旨所指，尚屬不能證明。
七、按【刑法第二百十四條所謂使公務員登載不實事項於公文書罪，須一經他人之聲
    明或申報，公務員即有登載之義務，並依其所為之聲明或申報予以登載，而屬不
    實之事項者，始足構成，若其所為聲明或申報，公務員尚須為實質之審查，以判
    斷其真實與否，始得為一定之記載者，即非本罪所稱之使公務員登載不實。上訴
    人等以偽造之杜賣證書提出法院，不過以此提供為有利於己之證據資料，至其採
    信與否，尚有待於法院之判斷，殊不能將之與「使公務員登載不實」同視。】最
    高法院七十三年度台上字第一七一○號判例意旨參照，同院九十二年度台上字第
    一一三○號判決亦明揭此旨。
八、又修正強制執行法第七十七條之一第一項規定：「執行法官或書記官，為調查不
    動產之實際狀況、占有使用情形或其他權利關係，得訊問債務人或占有之第三人
    ，並得命其提出有關文書」。司法院修正之辦理強制執行事件應行注意事項四一
    之一項關於強制執行法第七十七條之一部分亦規定：「查封之不動產，究為債務
    人占有，抑為第三人占有，如為第三人占有，其權源如何，關係該不動產之能否
    點交，影響拍賣之效果，執行法官或書記官應善盡本法第七十七條之一規定之調
    查職權，必要時得以拘提、管收或科罰鍰之方法行之，務期發現占有之實情。」
    是執行法院對於查封之不動產有第三人主張占有者，對於其占有之權源如何，是
    否影響拍賣房屋之點交，均應調查其實際狀況，而非以第三人片面之主張為據。
九、縱如公訴意旨所陳，本案台灣新竹地方法院民事執行處執行人員於八十九年八月
    十日完成查封程序，被告丙○○、甲○○與乙○○三人，為影響拍賣上開不動產
    價額並使該不動產無法順利拍賣，乃經丙○○之同意，由甲○○與乙○○簽立一
    紙，自八十七年三月五日至九十二年三月四日，不實之上開建物房屋租賃契約書
    ，由乙○○於八十九年九月七日，以民事陳報狀檢附上開不實之租賃契約書，向
    台灣新竹地方法院民事執行處陳報，主張在上開建物上存在租賃權，因台灣新竹
    地方法院民事處依法執行強制執行業務之人員，乃將上開租賃關係記載在職務所
    掌之公文書即台灣新竹地方法院公告（第一次拍賣）、（第二次拍賣）、（第三
    次拍賣）上，而足以生損害於台灣新竹地方法院民事執行處強制執行拍賣公告之
    正確性，與第一銀行之債權。惟執行法院對於查封之不動產，有第三人主張占有
    者，對於其占有之權源如何，是否影響拍賣房屋之點交，均應調查其實際狀況，
    而非以第三人片面之主張為據。就前開租賃關係，其存在與否，本應依職權作實
    質審認，而有待於台灣新竹地方法院執行業務人員之查核，縱其將上開租賃關係
    記載在職務所掌之公文書即台灣新竹地方法院拍賣公告上，而足以生損害於台灣
    新竹地方法院民事執行處強制執行拍賣公告之正確性，與第一銀行之債權。揆之
    上開說明，殊不能將之與「使公務員登載不實」同視，即不足構成刑法第二百十
    四條使公務員登載不實罪嫌。此外，復查無其他積極事證，足以認定被告三人涉
    犯刑法第二百十四條之罪行，不能證明被告犯罪。
十、原審諭知被告無罪，經核尚無違誤。檢察官上訴意旨，雖執（一）被告丙○○於
    八十七年八月四日，提供自己所有位在新竹市○○段五二七之七號權利範圍十分
    之一土地，及其上門牌號碼新竹市○○路二００巷二弄三十一號建物之不動產，
    行借款之抵押擔保物時，無租賃關係，有被告丙○○到第一銀行書立之聲明書為
    證。（二）優冠公司曾於短時間內陸續向多家銀行借款達十餘億元後倒閉，造成
    銀行呆帳，有台灣新竹地方法院強制執行卷可證。惟上開聲明書，係一定型化格
    式，第一銀行是否已盡告知義務，咸有疑義，又縱被告丙○○係確知聲明書內容
    而聲明，亦被告丙○○就其提供擔保物現況，對第一銀行，是否盡其誠信告知義
    務之問題，系爭擔保物確有租賃關係，已據前述，被告三人向執行法院陳報，原
    無使公務員登載不實之情由，縱如公訴意旨所指，被告等係虛偽陳報，台灣新竹
    地方法院就前開租賃關係，其存在與否，本應依職權作實質審認，而有待於執行
    業務人員之查核，縱其將上開租賃關係，記載在職務所掌之公文書即台灣新竹地
    方法院拍賣公告，洵難將之與「使公務員登載不實」同視，要不能以刑法第二百
    十四條使公務員登載不實罪相繩，至優冠公司是否曾於短時間內陸續向多家銀行
    借款達十餘億元後倒閉，造成銀行呆帳，核與被告三人，是否構成本罪，並無關
    涉，上訴意旨，為無理由，應予駁回。
據上論斷，應依刑事訴訟法第三百六十八條，判決如主文。
本案經檢察官曾忠己到庭執行職務。
中      華      民      國    九十二    年      七      月     四       日
                              臺灣高等法院刑事第六庭
                                  審判長法  官  陳  春  秋
                                        法  官  李  英  豪
                                        法  官  洪  英  花
右正本證明與原本無異。
不得上訴。
                                        書記官  陳  威  霖
中      華      民      國    九十二    年      七      月      七      日


司法院資訊處製作；財團法人民間司法改革基金會備份。
